【裁判字號】    95,訴,21
【裁判日期】    951229
【裁判案由】    給付借款
【裁判全文】
臺灣嘉義地方法院民事判決                95年度訴字第21號
原      告  嘉義縣中埔鄉農會
法定代理人  戊○○
訴訟代理人  丁○○
            丑○○
            己○○
被      告  卯○○
            庚○○原名：陳淑.
            辛○○
                        號
            壬○○
            子○○原名：陳英.
共      同
訴訟代理人  羅振宏律師
複 代理 人  寅○○
上列當事人間請求給付借款事件，經本院於民國九十五年十二月
十九日言詞辯論終結，判決如下：
    主  文
被告卯○○、庚○○、辛○○、壬○○、子○○應各給付原告新
臺幣壹拾玖萬零肆佰玖拾貳元，及均就其中新臺幣壹拾柒萬貳仟
柒佰貳拾壹元，自民國九十一年一月二十八日起至清償日止，按
週年利率百分之十點三五計算之利息，暨按週年利率百分之二點
零七計算之違約金。
訴訟費用由被告負擔。
    事實及理由
一、原告起訴主張：
  (一)訴外人即債務人乙○○邀同訴外人即連帶保證人癸○○、黃
    朝順、陳勝彥，於民國八十四年十二月十一日向原告借款二
    筆新臺幣（下同）三十萬及七十萬元，借款於八十六年六月
    十一日到期，債務人乙○○乃於八十六年六月十三日，邀同
    訴外人癸○○、陳勝彥及丙○○，向原告申請續借換單手續
    （借新還舊），借款各為三十萬及七十萬元，原告於同年月
    十六日撥貸，借期自八十六年六月十六日至八十七年十二月
    十六日止（下稱系爭二筆借款），約定按機動利率週年利率
    百分之十點三五計算利息，若未按期繳納本息時，借款人即
    喪失期限利益，借款視為全部到期，應立即償還，並依約支
    付違約金。詎債務人乙○○自九十一年一月二十八日起即未
    繳納本息，屢經催討無效，拍賣債務人乙○○擔保品完畢仍
    受償不足，乃依契約及連帶保證法律關係，請求連帶保證人
    連帶給付本金及至清償日止之利息與違約金。因連帶保證人
    即訴外人陳勝彥已於八十七年二月二十八日死亡，由被告繼
    承，被告依民法第一千一百五十三條規定，自應負連帶給付
    借款之責。
  (二)連帶保證人陳勝彥於八十三年十一月十日上午十時二十分許
    ，至原告農會二樓對保簽立約定書，擔保日後於原告所發生
    之一切債務，包括保證債務，並於原告農會放款印鑑簿留存
    印鑑，以供日後承辦人員核對撥款，系爭二筆借款借據上蓋
    用訴外人陳勝彥開戶存留印鑑，原告基於善意信賴撥貸，縱
    使他人持其印章用印，亦應負表現代理人責任，被告抗辯印
    鑑章遭盜用，應由被告負舉證責任，且依兩造簽訂之約定書
    第二條、第十條及系爭二筆借款借據第六條約定，應由被告
    自行負責。
  (三)原告就系爭二筆借款未獲清償部分向被告主張權利，並非同
    意債務人延期清償，被告為連帶保證人陳勝彥之法定繼承人
    ，未於法定期限內拋棄繼承，就訴外人陳勝彥對於原告所負
    債務，依民法第一千一百五十三條第一項規定即應負連帶給
    付責任，與被告內部如何協議分配債務無關，被告提出之遺
    產分配協議書應係臨訟偽造，原告亦不同意被告協議由被告
    卯○○承擔債務，依民法第三百零一條規定，其協議對原告
    不生效力，且原告於上開遺產分配協議書作成後五年內多次
    行使債權，五年時效中斷，被告無法免除連帶責任，縱被告
    連帶責任免除，亦未免除繼承債務。
  (四)先位聲明：被告應連帶給付原告八十六萬三千六百零五元；
    備位聲明：被告應分別給付原告十七萬二千七百二十一元，
    及自九十一年一月二十八日起至清償日止，按週年利率百分
    之十點三五計算之利息及百分之二點零七計算之違約金，暨
    已核算未受償之違約金八萬八千六百九十九元與督促程序費
    用一百五十七元。
二、被告抗辯以：
  (一)系爭二筆借據上「陳勝彥」簽名並非訴外人陳勝彥字跡，訴
    外人陳勝彥生前未向家人提及本件保證存在，亦不可能在未
    徵詢配偶即被告卯○○意見情形下，同意本件保證契約，被
    告認印文縱然真正亦為他人盜蓋。又原告為農會，就貸款保
    證業務有專人承辦及作業流程規定，在連帶債務人陳勝彥已
    歿，且簽名筆跡不符之情形下，原告應就印章為本人親蓋或
    授權用印之事實負舉證責任，否則應認保證契約無效。
  (二)系爭二筆借據載明借款期間八十六年六月十六日起至八十七
    年十二月十六日止，原告主張借款人乙○○係九十一年一月
    二十八日起未繳納本息，顯然原告有允許主債務人延期清償
    情形，連帶債務人陳勝彥係於八十七年二月二十八日死亡，
    被告既不知有保證契約存在，當然無同意主債務延期清償可
    能，依民法第七百五十五條規定，被告不負保證責任。
  (三)被告於訴外人陳勝彥死亡後之八十七年三月十日訂立遺產分
    配協議，約定繼承債務均由卯○○負擔，系爭二筆借款債務
    之清償期為八十七年十二月十六日，故無論自遺產分割時（
    八十七年三月十日）或自債權清償時（八十七年十二月十六
    日）起算，於九十二年即已經過五年，依民法第一千一百七
    十一條第二項規定，卯○○外之繼承人連帶責任應已免除，
    此五年乃除斥期間規定，非時效規定，不須得債權人同意，
    且為民法第三百零一條之特別規定，被告卯○○外之被告已
    免除債務，不負保證債務之連帶責任。
  (四)答辯聲明：原告之訴駁回。
三、原告起訴主張被告為訴外人陳勝彥之繼承人，系爭二筆借款
    由訴外人乙○○向原告借貸等情，業經原告提出繼承系統表
    、戶籍謄本及借據為證，被告不爭執，堪信為真。原告主張
    訴外人陳勝彥為系爭二筆借款之連帶保證人，被告應繼承此
    項債務等情，為被告否認並辯稱：系爭二筆借據上之簽名並
    非訴外人陳勝彥所為，印章遭盜蓋，且被告間已約定訴外人
    陳勝彥遺留債務由卯○○一人繼承，經過五年，其他被告亦
    已免除債務責任等語。則本件爭點在於：訴外人陳勝彥是否
    為系爭二筆借款之連帶保證人，而應由被告繼承；被告間約
    定由被告卯○○負擔陳勝彥遺留之債務，其他被告是否對原
    告之請求免責。經查：
  (一)原告主張被告之被繼承人陳勝彥為系爭二筆借款之連帶保證
    人，業據提出借據二張、約定書一張及印鑑簿上之陳勝彥印
    文為證。被告雖否認陳勝彥簽章之真正，然原告主張系爭二
    筆借款係訴外人乙○○邀同癸○○、黃朝順及陳勝彥為連帶
    保證人，於八十四年十二月十一日向原告借款，於八十六年
    六月到期後，再次邀同訴外人癸○○、丙○○及陳勝彥為連
    帶保證人，向原告申請續借換單手續，借據期間為八十六年
    六月十六日至八十七年十二月十二日，訴外人陳勝彥就系爭
    二筆借款係借新還舊之連帶保證等情，業據提出借款申請書
    、放款批覆書、保證債務查詢等文件為證，並經證人即債務
    人乙○○到庭證稱：陳勝彥係伊夫邀約，有去對保，經過陳
    勝彥同意才簽訂的，名字是伊簽的等語；證人癸○○則證稱
    ：陳勝彥同意擔任連帶保證人，陳勝彥第一次有去，第二次
    不記得，如果沒去會拿印章及身分證給伊等語（見本院九十
    五年五月二十三日言詞辯論筆錄），證人就訴外人陳勝彥同
    意擔任連帶保證人之證述相符。而經本院將二筆借據原本上
    陳勝彥印文（甲類）與約定書（乙１）、農會放款印鑑簿原
    件（乙２）送法務部調查局鑑定結果，認甲類印文與乙１、
    乙２類印文經重疊比對形體大致相符乙節，有該局九十五年
    七月十九日調科貳字第０九五００三二七一八０號鑑定通知
    書在卷可稽。則本件經上揭證人證述確實取得訴外人陳勝彥
    同意擔任連帶保證人，且核諸訴外人陳勝彥於系爭二筆借據
    及印鑑簿原件之印文形體大致相符，參以原告所提出與訴外
    人陳勝彥於八十三年十一月十日簽訂之約定書，其中第二條
    、第十條有關存留印鑑及得持有印鑑代理之相關約定，被告
    復未就訴外人陳勝彥印章遭盜蓋之抗辯舉證以實其說，原告
    主張訴外人陳勝彥為系爭二筆借款之連帶保證人乙節，應堪
    採信。又原告系爭二筆借款債務屆期未獲清償後，業經向本
    院聲請支付命令、強制執行，僅就未獲清償部分向被告主張
    權利，未同意債務人延期清償等情，業據提出本院八十八年
    度促字第二八六八號支付命令、強制執行聲請狀、執行處通
    知、強制執行金額計算書分配表為據，被告抗辯原告同意延
    期清償云云，自屬無據，併此敘明。
  (二)按第三人與債務人訂立契約承擔其債務者，非經債權人承認
    對於債權人不生效力；繼承人對於被繼承人之債務，負連帶
    責任。繼承人相互間對於被繼承人之債務，除另有約定外，
    按其應繼分比例負擔之；繼承人之連帶責任，自遺產分割時
    起，如債權清償期在遺產分割後者，自清償期屆滿時起，經
    過五年而免除。民法第三百零一條、第一千一百五十三條、
    第一千一百七十一條第二項分別定有明文。又連帶責任之免
    除與連帶債務之免除不同，後者為債務之全部免除，前者僅
    對連帶債務人中之特定債務人免除其與其他債務人連帶履行
    全部債務之義務，該債務人僅對債權人負擔其應負擔部分之
    債務（最高法院八十四年度臺上字第二四二九號裁判要旨可
    資參照）。本件被告於八十七年三月十日就訴外人陳勝彥遺
    產訂立遺產分配協議書，約定訴外人陳勝彥遺留之全部債務
    ，由被告卯○○一人繼承負擔，與其他繼承人無關，並由被
    告簽名蓋指印乙節，有該遺產分配協議書在卷可參，並經隔
    離詢問被告子○○與證人即其夫甲○○，二人就訴外人陳勝
    彥過世後，因有人討債，被告卯○○表示債務由其負責，由
    被告子○○擬約，並在餐桌上簽立遺產分配協議書等情節之
    陳述互核，大致相符。又就本院向嘉義縣水上地政事務所調
    取土地登記文件中所附八十七年六月三十日遺產分割契約書
    ，其上未載債務承擔相關約定，經被告子○○到庭陳稱：因
    認為債務已還清，且為順利完成辦理繼承登記，才重新繕寫
    一份作為申請繼承使用，未再註記債務負擔部分等情，經核
    與常情尚無相違，尚難僅以其後為辦理繼承登記事宜書立之
    遺產分割契約書，否定上開遺產分配協議書之真正，被告抗
    辯簽訂有遺產分配協議書乙節，堪信為真。又系爭二筆借款
    到期日為八十七年十二月十六日，原告係於九十五年一月三
    日起訴，有系爭二筆借據影本及本院收文章於原告起訴狀上
    可資參照，迄今顯已經過五年，雖協議書約定訴外人陳勝彥
    債務由被告卯○○單獨承受，然此債務承擔契約依民法第三
    百零一條規定，應得原告即債權人之承認始生效力，原告既
    未承認，債務仍然存在，僅因清償期屆滿經過五年，免除繼
    承人即被告連帶責任，轉為可分債務，參諸民法第一千一百
    五十三條第二項規定，被告各按應繼分比例負擔之。原告先
    位聲明請求被告就系爭二筆借款負連帶給付責任雖無理由，
    其備位聲明被告應平均負擔，為有理由，則就八十六萬三千
    六百零五元債務及相關利息、違約金平均負擔，每人為十七
    萬二千七百二十一元，再加計算利息及違約金與督促程序費
    用。經核算未受償之違約金八萬八千六百九十九元與督促程
    序費用一百五十七元，共計八萬八千八百五十六元，應由被
    告平均各負擔一萬七千七百七十一元（88,8565小數點以
    下四捨五入），被告每人各應負擔之總額合計為十九萬零四
    百九十二元（172,721+17,771），併此敘明。
四、綜上所述，原告依借貸、連帶保證契約、被告繼承及連帶責
    任免除後應負擔債務比例，請求被告各給付原告十九萬零四
    百九十二元，及均就其中十七萬二千七百二十一元自九十一
    年一月二十八日起至清償日止，按週年利率百分之十點三五
    計算之利息，及按週年利率百分之二點零七計算之違約金，
    為有理由，應予准許。
五、據上論結，原告之訴為有理由，依民事訴訟法第七十八條、
    第八十五條第一項，判決如主文。
中    華    民    國    95    年    12    月    29    日
                 民事第一庭  法  官  陳端宜
上為正本係照原本作成。
如對本判決上訴須於判決送達後20日內向本院提出上訴狀。
中    華    民    國    95    年    12    月    29    日
                              書記官  洪麗惠


司法院資訊處製作；財團法人民間司法改革基金會備份。
